ACORDAO-COMPLETO-2428229

ACÓRDÃO 2982/2021 ATA 5/2021 - SEGUNDA CÂMARA

VISTOS, relatados e discutidos estes autos da Tomada de Contas Especial instaurada pelo Fundo Nacional de Desenvolvimento da Educação - FNDE em desfavor do Sr. José Galeno Diógenes Torquato, Prefeito de São Miguel/RN nas gestões 2005/2008 e 2009/2012, tendo por objeto irregularidades na execução dos recursos do Programa Nacional de Apoio ao Transporte Escolar - PNATE, no exercício de 2010.
ACORDAM os Ministros do Tribunal de Contas da União, reunidos em Sessão da 2ª Câmara, ante as razões expostas pelo Relator, em: 
9.1. nos termos dos arts. 1º, inciso I, 16, inciso III, alíneas b e c, 19, caput, e 23, inciso III, da Lei 8.443/1992, julgar irregulares as contas do Sr. José Galeno Diógenes Torquato, condenando-o ao pagamento da quantia original abaixo discriminada, com a fixação do prazo de 15 (quinze) dias, a contar da notificação, para comprovar, perante o Tribunal (art. 214, inciso III, alínea a, do Regimento Interno/TCU) , o recolhimento da dívida ao Fundo Nacional de Desenvolvimento da Educação, atualizada monetariamente e acrescida dos juros de mora, calculados a partir da data indicada até a do efetivo recolhimento, na forma prevista na legislação em vigor: 
	Data
	Valor (R$) 

	20/12/2010
	40.450,71

9.2. aplicar ao Sr.  José Galeno Diógenes Torquato a multa prevista nos arts. 19, caput, e 57 da Lei 8.443/1992, no valor de R$ 7.000,00 (sete mil reais) , fixando-lhe o prazo de 15 (quinze) dias, a contar da notificação, para que comprove, perante o Tribunal (art. 214, inciso III, alínea a, do Regimento Interno/TCU) , o recolhimento da dívida aos cofres do Tesouro Nacional, atualizada monetariamente desde a data do presente Acórdão até a do efetivo recolhimento, se for paga após o vencimento, na forma da legislação em vigor.
9.3. autorizar, caso requerido, nos termos do art. 26 da Lei 8.443/1992, c/c o art. 217 do Regimento Interno/TCU, o parcelamento das dívidas em até 36 (trinta e seis) parcelas mensais e sucessivas, sobre as quais incidirão os correspondentes acréscimos legais (débito: atualização monetária e juros de mora; multa: atualização monetária) , esclarecendo ao responsável que a falta de pagamento de qualquer parcela importará no vencimento antecipado do saldo devedor, sem prejuízo das demais medidas legais;
9.4. autorizar, desde logo, com fulcro no art. 28, inciso II, da Lei 8.443/1992, a cobrança judicial das dívidas, caso não atendida a notificação;    
9.5. enviar cópia deste Acórdão à Procuradoria da República no Estado do Rio Grande do Norte, com base no § 7° do art. 209 do Regimento Interno/TCU, para a adoção das medidas que entender cabíveis, e ao FNDE, para ciência.

Tomada de Contas Especial instaurada pelo FNDE em desfavor de ex-prefeito, tendo por objeto irregularidades na execução dos recursos do Programa Nacional de Apoio ao Transporte Escolar  PNATE, no exercício de 2010.

Segunda Câmara

Município de São Miguel/RN.

3. Responsável: José Galeno Diógenes Torquato (XXX.347.394-XX).

13.1. Ministros presentes: Bruno Dantas (Presidente), Aroldo Cedraz e Raimundo Carreiro.
13.2. Ministro-Substituto convocado: Marcos Bemquerer Costa (Relator).
13.3. Ministro-Substituto presente: André Luís de Carvalho.

ACORDAO-COMPLETO-2583725

Acórdão de Relação 3242/2023 - Segunda Câmara

Acórdão de Relação

MARCOS BEMQUERER

Trata-se da Tomada de Contas Especial instaurada pelo Fundo Nacional de Desenvolvimento da Educação - FNDE em desfavor do Sr. José Galeno Diógenes Torquato, Prefeito de São Miguel/RN nas gestões 2005/2008 e 2009/2012, tendo por objeto irregularidades na execução dos recursos do Programa Nacional de Apoio ao Transporte Escolar - PNATE, no exercício de 2010.
2.	Transcrevo, a seguir, com os devidos ajustes de forma, a instrução da Secretaria de Controle Externo de Tomada de Contas Especial - Secex/TCE, constante da peça 43, por meio da qual os fatos atinentes a este processo estão circunstanciados:
"HISTÓRICO
2.	Por conta do PNATE, cujo objeto era a 'transferência, em caráter suplementar, aos estados, ao Distrito Federal e aos municípios, de recursos financeiros destinados a custear a oferta de transporte escolar aos alunos educação básica pública, residentes em área rural, com o objetivo de garantir o acesso à educação', foi liberado, no exercício de 2010, o valor de R$ 223.894,65 (peça 1, p. 22-23) .
3.	A prestação de contas dos recursos repassados foi apresentada pelo Sr. José Galeno Diógenes Torquato (peça 1, p. 30-59) e aprovada, consoante Parecer nº 309/2016-DIAFI/COPRA-CGCAP/DIFIN/FNDE (peça 1, p. 63-70) ; entretanto, posteriormente foi juntada aos autos cópia do Relatório de Fiscalização n° 035043 (peça 1, p. 72-160) , resultado de vistoria in loco realizada pela Controladoria Geral da União (CGU) no Município de São Miguel/RN, no período de 17 a 21/10/2011, para verificar a regularidade da aplicação dos recursos transferidos, em atendimento à 35ª Etapa de Programas de Fiscalização a partir de Sorteios Públicos.
4.	De acordo com o citado Relatório, relativamente ao PNATE/2010 (peça 1, p. 89-95) , constataram-se as irregularidades abaixo descritas:
	a) a empresa contratada, J.M. Locação de Veículos e Máquinas Ltda., realizou subcontratação total dos serviços, vedada pelo art. 78, inc. VI, da Lei 8.666/1993 e pelo próprio Edital da licitação;
	b) a contratada transferiu todo ônus do contrato para os 'quarteirizados', lucrando, sem nenhuma prestação de serviços ou qualquer atuação no contrato originário com a prefeitura, a quantia de R$ 0,24 (vinte e quatro centavos) por quilometro rodado, o que representa 18,50% a mais no valor da efetiva realização dos serviços, perfazendo um valor pago indevidamente, em 2010, no montante de R$ 99.433,80.
5.	Por meio dos Ofícios nº s 1331 e 1332/2016/SEOPC/COPRA/CGCAP/DIFIN-FNDE (peça 1, p. 161-164) , o FNDE notificou o Sr. José Galeno Diógenes Torquato e o prefeito sucessor, Sr. Dario Vieira de Almeida, que tomou conhecimento em 6/12/2016 (peça 1, p. 173) ; entretanto, o ofício encaminhado ao ex-gestor retornou por 'endereço insuficiente', o que ensejou a publicação do Edital nº 79, publicado no DOU de 23/12/2016 (peça 1, p. 165) .
6.	Diante do não saneamento das irregularidades apontadas e da não devolução dos recursos, instaurou-se a Tomada de Contas Especial. No Relatório de Tomada de Contas Especial nº 230/2017-DIREC/COTCE/CGCAP/DIFIN-FNDE/MEC (peça 1, p. 182-187) concluiu-se que o prejuízo importaria em 44% do valor dos recursos repassados, imputando-se a responsabilidade ao Sr. José Galeno Diógenes Torquato, Prefeito de São Miguel/RN nas gestões 2005/2008 e 2009/2012, em razão de irregularidades na execução dos recursos do PNATE/2010, relativas ao contrato de transporte escolar, constatadas no Relatório de Fiscalização nº 035043 da CGU.
7.	O Relatório de Auditoria nº 1086/2017 da Controladoria Geral da União (peça 1, p. 7-10) também chegou às mesmas conclusões. Após serem emitidos o Certificado de Auditoria, o Parecer do Dirigente e o Pronunciamento Ministerial (peça 1, p. 5) , o processo foi remetido a esse Tribunal.
8.	ANÁLISE DOS PRESSUPOSTOS DE ADMISSIBILIDADE
9.	Verificou-se que não houve o transcurso de mais de dez anos desde o fato gerador sem que tenha havido a notificação do responsável pela autoridade administrativa federal competente (art. 6º, inciso II, c/c art. 19 da IN/TCU 71/2012, modificada pela IN/TCU 76/2016) , uma vez que os recursos foram transferidos em 2010 (Peça 3, p. 22-23) e o responsável foi notificado sobre as irregularidades pela autoridade administrativa competente em 23/12/2016 por meio do Edital nº 79/2016, publicado no DOU de 23/12/2016  (Peça 1, p. 165) .
10. 	Verificou-se também que o valor atualizado do débito apurado (sem juros) em 1º/7/2017 é superior a R$ 100.000,00, na forma estabelecida conforme os arts. 6º, inciso I, e 19 da IN/TCU 71/2012, modificada pela IN/TCU 76/2016 (Peça 6) .
11.	A tomada de contas especial estava, assim, devidamente constituída e em condição de ser instruída.
12.	A partir dos elementos constantes dos autos, foi possível verificar que o débito imputado ao responsável se refere a superfaturamento decorrente de sobrepreço que favoreceu a empresa contratada, J.M. Locação de Veículos e Máquinas Ltda., ou seja, houve cobrança acima do valor de mercado, com o conhecimento da administração municipal, razão por que também deveria ser citada a referida empresa, em solidariedade com o gestor. 
13.	Entretanto, pesquisas realizadas junto ao sistema CPF da Receita Federal, bem como em outros sítios eletrônicos na Internet, não conseguiram comprovar a existência jurídica da empresa, registrando-se que o Relatório de Fiscalização da CGU colocou em dúvida a existência real da J.M. Locação de Veículos e Máquinas Ltda., ao afirmar que 'foi verificado in loco pela fiscalização que, de fato, a empresa de locação de veículos e máquinas não consta no endereço cadastral e sim uma lavadora de veículos' (peça 1, p. 101) .
14.	Na instrução inicial (peça 7) , analisando-se os documentos nos autos, concluiu-se pela necessidade de realização da citação/audiência do responsável, nestes termos:
	'a) realizar a citação do Sr. José Galeno Diógenes Torquato (CPF XXX.347.394-XX) , com fundamento nos arts. 10, § 1º, e 12, incisos I e II, da Lei 8.443/1992 c/c o art. 202, incisos I e II, do RI/TCU, para, no prazo de quinze dias, apresentar alegações de defesa quanto à irregularidade detalhada a seguir:
i)  Irregularidade: irregularidades no contrato de transporte escolar, constatadas no Relatório de Fiscalização nº 035043 da Controladoria Geral da União - CGU.
ii)  Conduta: realizar o pagamento de serviços no contrato de transporte escolar acima do valor de mercado (superfaturamento) , em decorrência de sobrepreço que favoreceu a empresa contratada, J.M. Locação de Veículos e Máquinas Ltda., contrariando a Resolução/FNDE/CD nº 14, de 08 de abril de 2009, e a Lei 8.666/1993, quando deveria utilizar os recursos na forma prevista nos normativos;
iii)  Dispositivos violados: Resolução/FNDE/CD nº 14/2009 e Lei 8.666/1993;
e/ou recolher aos cofres do FNDE as quantias abaixo indicadas, referente à irregularidade e à conduta de que trata o item 18, alíneas 'i' e 'ii', atualizadas monetariamente a partir das respectivas datas até o efetivo recolhimento, abatendo-se na oportunidade as quantias eventualmente ressarcidas, na forma da legislação em vigor.
Débito: PNATE/2010
	Valor (R$) 
	Data

	4.781,31
	27/8/2010

	25.800,00
	28/9/2010

	25.000,00
	4/11/2010

	43.852,49
	20/12/2010

Valor atualizado do débito em 8/5/2018: R$ 156.341,27.
	b) informar ao responsável que, caso venha a ser condenado pelo Tribunal, o débito ora apurado será acrescido de juros de mora, nos termos do § 1º do art. 202 do RI/TCU; 
	c) esclarecer ao responsável que o recolhimento tempestivo do débito somente saneará o processo caso seja reconhecida a sua boa-fé e não se constate outra irregularidade nas contas, nos termos do art. 12, inciso VI, da Resolução-TCU 170/2004;
	d) realizar a audiência do Sr. José Galeno Diógenes Torquato (CPF XXX.347.394-XX) , prefeito de São Miguel/RN na gestão 2005/2012, com fundamento nos arts. 10, § 1º, e 12, incisos I e III, da Lei 8.443/1992 c/c o art. 202, incisos I e III, do RI/TCU, para no prazo de quinze dias, apresentar razões de justificativa quanto à irregularidade detalhada a seguir:
i)  Irregularidade: irregularidades no contrato de transporte escolar, constatadas no Relatório de Fiscalização nº 035043 da Controladoria Geral da União - CGU.
ii)  Conduta: realizar subcontratação de serviços no contrato de transporte escolar, contrariando a Resolução/FNDE/CD nº 14, de 08 de abril de 2009, e a Lei 8.666/1993, quando deveria utilizar os recursos na forma prevista nos normativos;
iii)  Dispositivos violados: Resolução/FNDE/CD nº 14/2009 e Lei 8.666/1993;
	e) encaminhar cópia da presente instrução ao responsável, a fim de subsidiar a apresentação de suas alegações de defesa e/ou razões de justificativa;
	f) esclarecer ao responsável, em obediência ao art. 12, § 3º, da Lei 8.443/1992, e ao art. 12, inciso VII, da Resolução TCU 170/2004, que o não atendimento à citação ou à audiência implicará revelia, para todos os efeitos, dando-se prosseguimento ao processo.'
15.	Em cumprimento ao pronunciamento da Unidade, foi efetuada a citação/audiência do Sr. José Galeno Diógenes Torquato (peça 9) . 
16.	O responsável, através de advogados legalmente constituídos, conforme procurações às peças 24-26, apresentou suas alegações de defesa/razões de justificativa em 5/6/2020, presentes nas peças 27-40, a seguir sintetizadas e analisadas.
EXAME TÉCNICO
Alegações de defesa/razões de justificativa do Sr. José Galeno Diógenes Torquato
Preliminares
17.	Ele alega, preliminarmente, que, ao apresentar a prestação de contas dos recursos em tela em 28/2/2011, deflagrou-se 'nesse instante a prescrição da pretensão objeto deste processo administrativo', e que, fixado 'este marco, cumpre considerar, primeiramente, que o e. STF definiu a tese em repercussão geral de que 'É prescritível a pretensão de ressarcimento ao erário fundada em decisão de Tribunal de Contas' (TEMA 899) , significando dizer que não se pode falar em imprescritibilidade por envolver tema relativo a ressarcimento ao erário, de modo que, se há prescrição para a sua execução, há igual prescrição para a sua constituição'. 
18.	Nessa linha de raciocínio, segue afirmando que, a despeito da IN 71/2012, 'deve ser aplicado o prazo quinquenal de prescrição previsto na LEI Nº 9.873/99, porquanto, consoante decidiu o e. STF no MANDADO DE SEGURANÇA Nº 32201/MS, 'A prescrição da pretensão punitiva do TCU é regulada integralmente pela Lei nº 9.873/1999, seja em razão da interpretação correta e da aplicação direta desta lei, seja por analogia.'', trazendo ainda outros julgados nesse sentido para corroborar seu posicionamento, concluindo ter ocorrido a prescrição quinquenal, tendo em vista que só foi formalmente citado para apresentar defesa e justificativa sobre o suposto débito em abril/2020, apesar de ter prestado as contas desde 28/02/2011.
19.	Além disso, lembrou, quanto à validade da notificação por edital levada a efeito pelo FNDE, ter também ocorrido a prescrição, 'porquanto aquela somente se deu na data de 23.12.2016, quando já ultrapassados os cinco anos do prazo prescricional'. 
Mérito
20.	Caso não acolhida a tese da prescrição, aduz que não deve ser penalizado, ante o fato de suas contas terem sido aprovadas pelo FNDE e pelo Conselho de Acompanhamento e Controle Social - CACS, conforme Parecer nº 309/2016 - DIAFI/COPRA/CGCAP/DIFIN/FNDE, de 23/5/2016, por ele transcrito, e também pela 'ausência de participação e de conhecimento da prefeitura sobre os contratos com 'particulares' citados pela CGU'.
21.	Segue alegando que, só em 28/6/2016, o processo de prestação de contas foi solicitado para reanálise, ante o Relatório de Fiscalização nº 035043, de 03/10/2011, da Controladoria Geral da União - CGU, e, unicamente a partir do que [nele] constou, foi emitido o Parecer nº 632/2016 - DAESP/COPRA/CGCAP/DIFIN/FNDE/MEC, opinando pela aprovação parcial com ressalvas das contas prestadas e imputando ao defendente a obrigação de ressarcimento do importe de R$ 99.433,80.
22.	Observa 'que a mesma fé que possuem as declarações dos técnicos da GCU têm os PARECERES que aprovaram sem ressalvas as contas prestadas, não se tratando da hipótese de contrapor umas e outras', e também que 'para que se autorize a imputação de responsabilidade ao administrado é imprescindível a evidenciação do prejuízo a partir de elementos cabais, o que inexiste na auditoria da CGU'. 
23.	Afirma que, mesmo que se acate as conclusões da CGU, a alegada 'subcontratação' não lhe pode ser imputada, pois, do referido Relatório, não se permite concluir que estas receberam o crivo da Prefeitura, e menos ainda dele que, enquanto Prefeito, não tinha 'por atribuição a de fiscal dos contratos administrativos firmados'. 
24.	Aduz que, segundo a CGU, 'os veículos que realizam o transporte escolar no município são todos de particulares, que afirmaram terem sido contratados por uma empresa', 'Tais prestadores apresentaram contratos firmados com a referida empresa', 'Todos os contratos, em número de 04 para cada motorista, (...) , e outros três com a J.M Locadora de Veículos e Máquinas Ltda.', não havendo, em nenhum momento, afirmação no sentido de que teria havido a chancela do Município nesses contratos, ressaltando que tal fato não é elidido pela alegação de que 'Os contratos exibidos mantêm a redação, fonte e formato idêntico ao contrato original firmando com a Prefeitura', seja porque isso não contraria o fato de que o prefeito jamais autorizou ou assinou ditos contratos, seja porque é sabido que o modelo do contrato administrativo segue anexo ao próprio edital da licitação, o que permitiria a [sua] cópia pela empresa.
25.	Desse modo, entende que não lhe pode ser imputado o dever de ressarcimento pelo simples fato de ter sido gestor à época da execução do convênio, tendo em vista que a obrigação de ressarcimento decorre da responsabilidade civil, cuja caraterização demanda 'a necessidade da prova da ocorrência do dano efetivo e do nexo de causalidade entre sua atuação - omissiva ou comissiva - e o prejuízo, para que haja a condenação ao ressarcimento, sendo completamente inexistente nexo causal entre qualquer conduta sua e o aduzido dano'. 
26.	Alega que não há qualquer evidência de má-fé em sua atuação, destacando que os valores pagos à referida empresa decorreram de processo licitatório realizado pela Comissão de Pregão do município, sem qualquer espécie de ingerência de sua parte, inclusive quanto à feitura das minutas do edital e do contrato e da pesquisa de preço, tendo os atos praticados pela CPL sido integralmente aprovados pela Assessoria Jurídica.
27.	Registra que, apesar da informação constante da instrução técnica, de que 'pesquisas realizadas junto ao sistema CPF, da Receita Federal, bem como em outros sítios eletrônicos na Internet, não conseguira, comprovar a existência jurídica da empresa', anexou à sua defesa o comprovante de inscrição e de situação cadastral da J.M. Locadora de Veículos e Máquinas Ltda., inscrita sob nº no CNPJ nº 08.348.673/0001-49, a qual deverá, segundo ele, ser citada, pois 'não há controvérsia que os valores questionados foram por ela recebidos, exclusivamente.'.
28.	Nessa linha, acrescenta que também não há controvérsia quanto ao fato de o serviço de transporte dos alunos da rede pública, residentes na zona rural do Município de São Miguel/RN, ter sido prestado, debatendo-se apenas a forma da prestação do serviço, vez que, segundo as informações da CGU, teria sido por intermédio de terceiros; não competia ao Prefeito, porém, a fiscalização dos serviços contratados, inferindo-se dos processos de pagamento que 'o expresso atesto de execução dos serviços em todas as NOTAS FISCAIS' foi firmado por um encarregado e pelo próprio Secretário de Educação, afastando 'de modo inconteste qualquer espécie de dolo ou má-fé' de sua parte. 
29.	Por fim, questiona o valor do débito que lhe foi imputado, pois, consoante o Relatório da CGU, no qual fundamentou-se o Parecer do FNDE, vê-se que o valor apontado como suposto dano 'representa 18,50% a mais no valor da efetiva realização dos serviços suportados pelos cofres públicos', sendo, portanto, discrepante a informação do Relatório para instauração da TCE, de que 'No tocante à quantificação do dano, esse representa aproximadamente 44% dos recursos repassados (R$ 223.894,65) , o que corresponde ao valor original de R$ 99.433,80, referente à motivação exposta no item III deste Relatório de TCE'.
30.	Desse modo, argumenta, 'se o montante de recurso repassado foi de R$ 223.894,65, 18,50% corresponde ao valor de R$ 41.420,51 e não os R$ 99.433,80 referidos, a demandar o necessário decote, sob pena de ensejar enriquecimento sem causa da UNIÃO/FNDE'. 
Análise das alegações de defesa/razões de justificativa do Sr. José Galeno Diógenes Torquato
31.	As alegações de defesa/razões de justificativa apresentadas pelo responsável devem ser, em sua quase totalidade, rejeitadas, como veremos a seguir.
Preliminares
32.	O instituto da prescrição da pretensão de ressarcimento ao erário, com base em decisão de tribunal de contas, é tema que vem sendo recentemente debatido no meio jurídico, e, no tocante ao entendimento proferido pelo Supremo Tribunal Federal, no julgamento do RE 636.886 (tema 899) , cabe assinalar que a decisão do STF alcança tão somente a fase judicial de título extrajudicial, não atingindo os processos de controle externo em tramitação no TCU, conforme orientação sufragada pelo Acórdão 6589/2020-TCU-Segunda Câmara, da relatoria do Ministro Raimundo Carreiro.
33.	Aliás, da ementa do julgado do STF constou que:
'A pretensão de ressarcimento ao erário em face de agentes públicos reconhecida em acórdão de Tribunal de Contas prescreve na forma da Lei 6.830/1980 (Lei de Execução Fiscal) '.
34.	Nesse quadro, até o trânsito em julgado do acórdão condenatório do TCU, permanece imprescritível a pretensão de ressarcimento ao erário decorrente da instauração da tomada de contas especial, segundo Enunciado da Súmula 282 do TCU: 'As ações de ressarcimento movidas pelo Estado contra os agentes causadores de danos ao erário são imprescritíveis'.
Mérito
35.	Tendo em vista que as alegações de defesa consistem, basicamente, em contestar as afirmações da Controladoria Geral da União, em seu Relatório de Fiscalização n° 035043, resultado de vistoria in loco realizada no período de 17 a 21/10/2011, impõe-se examinar as citadas alegações em confronto com o teor do citado Relatório, na parte referente ao PNATE/2010 (peça 1, p. 89-95) .
36.	Assim, não merece prosperar a afirmação de que a subcontratação não lhe pode ser imputada, pois, do referido Relatório, não se permite concluir que as contratações feitas pela J.M. Locadora de Veículos e Máquinas Ltda. com particulares receberam o crivo da Prefeitura, e menos ainda dele que, enquanto Chefe do Executivo, não tinha 'por atribuição a de fiscal dos contratos administrativos firmado'.
37.	Trazemos abaixo, a título de comprovação, trechos do multicitado Relatório, onde há referência, inclusive, à própria resposta do então prefeito à CGU, [na qual] reconhece a realização de contratação de pessoas físicas e por valores acima do mercado:
'Cabe ressaltar, que o valor de mercado (R$ 1,30) já era de conhecimento do Gestor Municipal uma vez que no mês de março de 2009, a própria Prefeitura já havia contratado diretamente com os prestadores do serviço por este valor. O fato tratado no item 002 deste relatório. Registre-se que, concomitantemente com estas contratações, a Prefeitura pactuou com outra empresa por meio do Convite n° 036/2009 o mesmo serviço ao custo de R$ l,47 (um real e quarenta e sete centavos) o quilômetro rodado, para o período de 27/02/2009 a 05/05/2009. A despeito da não observância do princípio da economicidade, ao fim deste contrato, em 15/05/2009, a Prefeitura realizou a contratação atual em valor ainda maior, ou seja, a R$ l,54 (um real de cinquenta e quatro centavos) por quilômetro;'
Diante de todo o exposto, pode-se verificar que a Prefeitura de São Miguel tinha pleno conhecimento dos valores praticados pelo mercado e, interpôs, na prestação dos serviços de transporte escolar, uma empresa contratada com valores superiores aos do mercado e que subcontratou de forma irregular os serviços sem qualquer tipo de atuação no contrato, causando assim prejuízos aos cofres públicos e a execução irregular do contrato.
Manifestação da Unidade Examinada:
Em atendimento ao teor do Ofício n° 33760 /2011/GAB/CGU-Regional/RN, de 11 de novembro de 2011, a Prefeitura de São Miguel-RN, por meio de correspondência s/n, datada de 28.11.2011, manifestou-se nos seguintes termos:
'Neste ponto, temos que a contratação das pessoas físicas foi realizada de forma emergencial, a fim de atender as necessidades do início do ano letivo, em virtude do iminente início das aulas. Assim, a Prefeitura de São Miguel realizou a contratação emergencialmente. A fim de dar continuidade aos serviços, sem, no entanto, desobedecer a legislação, realizamos o primeiro processo licitatório, onde as pessoas físicas não manifestaram interesse em continuar na administração, e, portanto, não participaram do certame licitatório.
Por fim, a administração realizou um Pregão Presencial, a fim de dar continuidade à contratação do serviço, [no qual], novamente, as pessoas físicas não tiveram interesse na participação. Assim, apesar da diminuta diferença encontrada entre o preço praticado pelas pessoas jurídicas e as pessoas físicas, há de se convir que a execução de um contrato dessa monta e importância é completamente inviável a manutenção do mesmo preço das pessoas físicas às pessoas jurídicas, em virtude da alta carga tributária imputável às pessoas jurídicas. Ademais, toda a logística de execução, substituição de veículos depreciados ou em casos de quebra é completamente coberto pela contratação da pessoa jurídica, coisa que não acontece na contratação da pessoa física diretamente.
Desse modo, a contratação da pessoa jurídica, jamais, sob quaisquer hipóteses, deve se equiparar a contratação da pessoa física, por fatores óbvios de logística, responsabilidades e gerência imputáveis à contratação.''
38.	A alegação de que 'Os contratos exibidos mantêm a redação, fonte e formato idêntico ao contrato original firmando com a Prefeitura' não seria uma prova cabal da chancela do Município nesses contratos, pois jamais os autorizou ou assinou, e também porque 'o modelo do contrato administrativo segue anexo ao próprio edital da licitação', o que permitiria sua cópia pela empresa, realmente poderia se confirmar, se não fossem todos os outros indícios observados e comprovados pela CGU, por meio de exame de documentos, entrevistas e visitas.
39.	Para melhor demonstrar a constatação dessa irregularidade, vale ainda transcrever mais um trecho do Relatório da CGU, após análise da resposta da Prefeitura:
'A terceira contratação foi realizada com a empresa J.M. Locadora, que subcontratou as mesmas pessoas físicas, nos mesmos percursos e mesmos valores anteriores, e também sem executar qualquer serviço no contrato e ter qualquer responsabilidade. Os proprietários da J.M. afirmaram não ser responsáveis pela manutenção e abastecimento de veículos, informação esta ratificada pelos motoristas que executam o transporte escolar, os quais afirmaram que todos os custos dos veículos são por sua conta, que são descontados de seus pagamentos o ISS correspondente e ainda a total responsabilidade pela execução do percurso, e que a empresa não tem qualquer atividade no contrato. Informaram ainda que aceitariam serem contratados diretamente pela Prefeitura de São Miguel.
Acrescente-se que os contratos entregues pelos proprietários dos veículos, além de não estarem assinados pelas empresas contratantes, estão formulados exatamente iguais aos contratos pactuados com a Prefeitura e as empresas, ou seja, com as regras da Lei n° 8.666/93, o que além de não estar de acordo com a pactuação, por se tratar de contrato entre particulares, denota total responsabilidade da execução aos motoristas.'
40.	No que se refere à existência física da J.M. Locadora de Veículos e Máquinas Ltda., demonstrada, segundo o responsável, pela juntada do comprovante de inscrição e de [sua] situação cadastral, sob nº no CNPJ nº 08.348.673/0001-49 (cuja pesquisa no sistema da Receita Federal também anexamos, na peça 42) , não há como aceitar tal argumento, visto que a referida sociedade empresária ainda possui o mesmo endereço e os mesmos proprietários, não havendo nenhuma modificação na situação encontrada pela CGU (peça 1, p. 98-99 e 102) , abaixo transcrita:
'A fim de confirmar o endereço e existência de fato da empresa J.M. Locadora de Veículos e Máquinas LTDA., contratada para realizar os serviços de transporte escolar no município de São Miguel/RN, realizou-se circularização no endereço da empresa descrito no processo licitatório e nos registros cadastrais contidos no banco de dados da Receita Federal do Brasil-RFB.
No logradouro da empresa contratada, no município de Mauriti/CE, foram obtidas informações junto à população local de que no endereço da empresa funciona apenas como posto de lavagem de carros, em que pese o local esteja identificado como locadora de veículos e máquinas.
O fato foi confirmado por registros fotográficos realizados pela Equipe de Fiscalização, evidenciando que no local da empresa funciona de fato um lava-jato de veículos.
E ainda, por meio de consultas obtidas junto à Superintendência Regional do Trabalho e Emprego-SRTE/RN, verifica-se que nos registros patronais, a empresa não conta com nenhum empregado.'
 (...) 
'Não foram encontrados no processo licitatório em comento documentação que demonstre a capacidade técnica da empresa contratada para a execução dos 56 percursos de transporte escolar descritos no Edital, e tampouco a exigência dessa demonstração.'
41.	Com relação à tentativa de atribuição de responsabilidade ao Secretário de Educação, o entendimento majoritário do TCU é no sentido de que 'o instrumento da delegação de competência não retira a responsabilidade de quem delega' (Acórdão 476/2008-TCU-Plenário, Acórdão 296/2011-TCU-Segunda Câmara e Acórdão 894/2009-TCU-Primeira Câmara) . Logo, nos casos dos prefeitos, a regra geral adotada por este Tribunal é a de [sua] responsabilização pessoal, pois, ainda que a execução dos recursos seja conduzida por auxiliares vinculados ao gabinete do chefe do executivo municipal, a condição de agente político não afasta a responsabilidade do prefeito, que pode responder por culpa in vigilando  (Acórdão 3161/2016-TCU-Plenário, Relatora Ministra Ana Arraes) . 
42.	Em particular, como exceção que vem sendo admitida em casos específicos reconhecidos pela jurisprudência recente do TCU, cabe mencionar o caso em que o afastamento da responsabilidade do prefeito pela utilização dos recursos transferidos se deu em razão de os atos de gestão do convênio terem sido praticados por secretário municipal, conforme competência específica prevista em lei municipal, de acordo com o que se observa nos julgados a seguir: 
'A comprovação de que os atos de gestão do convênio foram praticados por secretário municipal, conforme competência prevista em lei municipal, afasta a responsabilidade do prefeito pela utilização dos recursos transferidos, mesmo que, na condição de agente político, figure como signatário do ajuste.' (Acórdão 563/2019-TCU-Segunda Câmara, Relatora Ministra Ana Arraes, Revisor: Ministro-Substituto Weder de Oliveira, grifos acrescidos) . 
'A comprovação de que todos os atos de gestão e controle do convênio foram praticados por secretário municipal, conforme delegação de competência prevista em lei municipal, afasta a responsabilidade do prefeito pela utilização dos recursos transferidos, mesmo que, na condição de agente político, figure como signatário do ajuste.' (Acórdão 7304/2013-TCU-Primeira Câmara, Relator: Ministro-Substituto Augusto Sherman, grifos acrescidos) . 
43.	No que tange aos fundamentos do primeiro e mais recente acórdão mencionado no item anterior, cabe destacar um excerto do Voto Revisor do Ministro-Substituto Weder de Oliveira no qual se esclarece a posição vencedora naquele julgamento, no sentido de que não haveria propriamente uma delegação de competência, mas sim atribuição legislativa de competência aos secretários municipais por meio de uma disposição expressa por meio de lei municipal: 
' (...) O gestor, a quem a legislação e a jurisprudência desta Corte de Contas atribuem responsabilidade pela comprovação da boa e regular aplicação dos recursos federais, não se confunde, necessariamente, com o chefe do executivo, mas se refere àquele que detém a competência legal para administrar e gerir os recursos. 
Assim, no caso concreto, considero que a competência para gerir o convênio e a responsabilidade pelos recursos repassados recaem sobre a então titular da Secretaria de Desenvolvimento Social de Caucaia, Lúcia Macedo Sales, ante expressa disposição legislativa nesse sentido e os diversos documentos juntados aos autos.'
44.	Portanto, não merece ser acatada a alegação de ilegitimidade passiva do responsável em função de ter havido delegação de competência pelo ex-prefeito ao Secretário Municipal de Educação, o que não foi determinado por disposição alguma de lei municipal específica. Portanto, não merece guarida a alegação do responsável de simplesmente transferir a terceiros o dever que lhe recaía na condição de dirigente máximo do ente municipal.
45.	Cabe ressaltar que as transferências federais decorrentes do Programa Nacional de Apoio ao Transporte do Escolar (Pnate) são regulamentadas pelas Leis 10.880/2004 e 11.947/2009, e devem ser classificadas como transferências voluntárias (Acórdão 3061/2019-TCU-Plenário, Relatora Ministra Ana Arraes) . Desse modo, cabe, em regra, ao prefeito o ônus de comprovar a boa e regular aplicação dos recursos recebidos, sendo que, apenas em hipóteses excepcionais, é possível transferir essa responsabilidade a terceiros. No caso concreto, não pode ser aceito o argumento de que a gestão foi incumbida aos secretários de educação, pois inexiste nos autos comprovante da delegação de competência. Ainda que houvesse, é ônus do prefeito escolher seus auxiliares diretos e supervisionar os trabalhos desempenhados, sob pena de responder por culpa nas modalidades in eligendo e in vigilando (Acórdão 2603/2011-TCU-Plenário, Relator Ministro Walton Alencar Rodrigues) . 
46.	Por oportuno, deve-se esclarecer que, conforme jurisprudência pacífica dessa Corte, para que se imponha a obrigação de repor dano ao erário, não é necessário caracterizar enriquecimento ilícito, locupletamento, dolo ou má-fé por parte do responsável, bastando que se caracterize uma conduta culposa stricto sensu, por imperícia, imprudência ou negligência, da qual resulte um dano ao erário, passível de ressarcimento à luz da Lei 8.443/1992 e da Constituição Federal (Acórdão 1559/2014-TCU-Plenário, Relatora Ministra Ana Arraes e 5.297/2013-1ª Câmara, Relator Ministro José Múcio Monteiro) . Basta identificar o responsável pelos atos ilícitos e pelo dano ocasionado, [quantificá-lo] e estabelecer o nexo de causalidade entre o citado dano e os atos omissivos ou comissivos praticados pelo responsável.	
47.	No caso concreto, em que o gestor demonstrou ter consciência de que os preços estavam sendo contratados por um valor maior do que aquele que a própria Prefeitura havia pago em outras contratações, conforme foi descrito no item 37 desta instrução, tal forma de agir pode ser tipificada como erro grosseiro, a que alude o art. 28 da Lei de Introdução às Normas do Direito Brasileiro (LINDB) - Decreto-lei nº 4.657, de 4/9/1942, com redação dada pela Lei nº 12.376, de 30/12/2010.
48.	Por fim, quanto ao valor do débito imputado, entende-se assistir razão ao responsável, pois, consoante o Relatório de Fiscalização n° 035043, da Controladoria Geral da União - CGU (peça 1, p. 72-160) , o valor apontado como suposto dano 'representa 18,50% a mais no valor da efetiva realização dos serviços suportados pelos cofres públicos', sendo, realmente, discrepante a informação constante no Relatório de Tomada de Contas Especial nº 230/2017-DIREC/COTCE/-CGCAP/DIFIN-FNDE (peça 1, p. 182-187) , de que 'No tocante à quantificação do dano, esse representa aproximadamente 44% dos recursos repassados (R$ 223.894,65) , o que corresponde ao valor original de R$ 99.433,80, referente à motivação exposta no item III deste Relatório de TCE'.
49.	Examinando mais uma vez o multicitado Relatório da CGU, verifica-se que há uma tabela referente aos pagamentos efetuados à J.M. Locadora de Veículos e Máquinas Ltda. com recursos do PNATE, nos exercícios de 2009 a 2011, com o sobrepreço de 18,50%. Relativamente ao exercício de 2010 foi indicado o valor de R$ 218.652,49, correspondendo o prejuízo, assim, a R$ 40.450,71 (peça 1, p. 91) .
50.	Pois bem, com base na informação prestada pelo próprio prefeito em resposta à CGU, de que 'o montante gasto com transporte escolar no ano de 2010 foi de R$ 537.480,00. Desse valor, foram pagos com recursos do PNATE R$ 218.652,49' (peça 1, p. 93) , a Controladoria elaborou uma nova tabela (peça 1, p. 95) , onde, tomando por base o valor de R$ 537.480,00, calculou o valor do prejuízo em R$ 99.433,80, correspondente a 18,50% desse novo valor, o que foi incorreto, haja vista que o montante repassado pelo FNDE em 2010 ao Município de São Miguel/RN, por força do PNATE, foi de R$ 223.894,65, cumprindo registrar que o valor da despesa realizada nesse exercício, conforme o Demonstrativo da Execução da Receita e da Despesa e de Pagamentos Efetuados presente na prestação de contas (peça 1, p. 32) , é mesmo de R$ 218.652,49.
51.	Desse modo, o valor do prejuízo é de R$ 40.450,71; por outro lado, nem a CGU nem o FNDE informaram por que foram fixadas as datas de 27/8, 28/9, 4/11 e 20/12/2010 como de ocorrência dos débitos. Assim, tendo em vista que o [prejuízo] decorre da subcontratação total do contrato de transporte escolar da rede de ensino básico municipal, deverá ser calculado a partir da data de pagamento da última despesa impugnada - 20/12/2010.
52.	Por todo o exposto, em face da análise promovida nos itens 31 a 48, devem ser julgadas irregulares as contas do Sr. José Galeno Diógenes Torquato, condenando-o ao recolhimento do débito apurado - R$ 40.450,71, a partir de 20/12/2010, e aplicando-lhe a multa prevista no art. 57 da Lei 8.443/1992.
Da análise da pretensão punitiva
53.	A pretensão punitiva no âmbito do TCU, conforme o Acórdão 1441/2016-TCU-Plenário, que uniformizou a jurisprudência acerca dessa questão, subordina-se ao prazo geral de prescrição indicado no art. 205 do Código Civil, que é de 10 anos, contado da data de ocorrência da irregularidade sancionada, nos termos do art. 189 do Código Civil, sendo este prazo interrompido pelo ato que ordenar a citação, a audiência ou a oitiva do responsável. Conforme o mesmo Acórdão, a ocorrência desta espécie de prescrição será aferida, independentemente de alegação da parte, em cada processo no qual haja intenção de aplicação das sanções previstas na Lei 8.443/1992.
54.	Considerando que o ato imputado foi a subcontratação total do contrato de transporte escolar da rede de ensino básico municipal, o início da contagem do prazo prescricional deverá coincidir com a data de pagamento da última despesa impugnada - 20/12/2010. Sendo assim, em razão de não ter transcorrido mais de 10 anos entre esta data e a que ordenou a citação (28/8/2018 - peça 9) , constata-se que não ocorreu a prescrição da pretensão punitiva.
55.	Dessa forma, devem ser julgadas irregulares as contas do Sr. José Galeno Diógenes Torquato, condenando-o ao recolhimento do débito apurado e aplicando-lhe a multa prevista no art. 57 da Lei 8.443/1992.
CONCLUSÃO
56.	A partir dos elementos constantes dos autos, foi possível verificar que os recursos repassados ao Município de São Miguel/RN, por conta do Programa Nacional de Apoio ao Transporte Escolar - PNATE, no exercício de 2010, não tiveram sua boa e regular aplicação comprovada, ante a subcontratação total do contrato de transporte escolar da rede de ensino básico do referido Município, gerando prejuízo ao erário no montante de R$ 40.450,71.
57.	Verifica-se também que o Sr. José Galeno Diógenes Torquato, Prefeito de São Miguel/RN nas gestões 2005-2008 e 2009-2012, era a pessoa responsável pela gestão dos recursos federais recebidos à conta do PNATE/2010, e, no entanto, não tomou as providências para que a execução de tais recursos fosse corretamente comprovada. 
58.	Realizada a citação do responsável, ele apresentou, através de advogado legalmente constituído, suas alegações de defesa/razões de justificativa, as quais devem ser rejeitadas por serem insuficientes para elidir o débito que lhe foi imposto, vez que não logrou afastar a ocorrência das irregularidades apontadas. 
59.	Entretanto, referido débito foi novamente calculado e reduzido, de acordo com elementos já presentes nos autos.
60.	Diante disso, e inexistindo nos autos elementos que permitam concluir pela ocorrência de boa-fé ou de outros excludentes de culpabilidade em sua conduta, propõe-se que suas contas sejam julgadas irregulares e condenado em débito, aplicando-se lhe a multa prevista no art. 57 da Lei 8.443/1992.
PROPOSTA DE ENCAMINHAMENTO
61.	Diante do exposto, submetem-se os presentes autos à consideração superior, propondo-se: 
		a)	acolher parcialmente as alegações de defesa apresentadas pelo Sr. José Galeno Diógenes Torquato (CPF XXX.347.394-XX) , prefeito de São Miguel/RN (gestões 2005-2008 e 2009-2012) , as quais não lograram demostrar, na integralidade, a boa e regular aplicação dos recursos públicos repassados através do Programa Nacional de Apoio ao Transporte Escolar - PNATE, no exercício de 2010;
		b)	julgar irregulares, nos termos dos arts. 1º, inciso I, 16, inciso III, alíneas 'b' e 'c', da Lei 8.443/1992 c/c os arts. 19 e 23, inciso III, da mesma Lei, e com os arts. 1º, inciso I, 209, II e III, 210 e 214, inciso III, do Regimento Interno, as contas do Sr. José Galeno Diógenes Torquato (CPF XXX.347.394-XX) , condenando-o ao pagamento da quantia a seguir especificada, atualizada monetariamente e acrescida dos juros de mora, calculados a partir da data discriminada até a efetiva quitação do débito, fixando-lhe o prazo de 15 (quinze) dias para que comprove, perante o Tribunal, o recolhimento da referida quantia aos cofres do Fundo Nacional de Desenvolvimento da Educação - FNDE, nos termos do art. 23, inciso III, alínea 'a', da citada Lei c/c o art. 214, inciso III, alínea 'a', do Regimento Interno, ante a subcontratação total dos serviços de transporte escolar da rede de ensino básico municipal, pagos com recursos repassados pelo Programa Nacional de Apoio ao Transporte Escolar - PNATE, no exercício de 2010:
	Valor (R$) 
	Data

	40.450,71
	20/12/2010

	c) 	aplicar ao Sr. José Galeno Diógenes Torquato (CPF XXX.347.394-XX)  a multa referida no art. 57 da Lei nº 8.443, de 1992, fixando-lhe o prazo de 15 (quinze) dias, a partir da notificação, para que comprove, perante o Tribunal, seu recolhimento aos cofres do Tesouro Nacional, atualizada monetariamente desde a data deste acórdão até a data do efetivo pagamento;
		d)	autorizar, desde logo, a cobrança judicial das dívidas, nos termos do art. 28, inciso II, da multicitada Lei 8.443/1992, caso não atendida a notificação;
	e)	autorizar também  desde logo, se requerido, com fundamento no art. 26, da Lei 8.443/1992, c/c o art. 217, do Regimento Interno, o parcelamento da dívida em até 36 (trinta e seis) parcelas, incidindo sobre cada parcela, corrigida monetariamente, os correspondentes legais, fixando-lhe o prazo de quinze dias, a contar do recebimento da notificação, para comprovar perante o Tribunal o recolhimento da primeira parcela, e de trinta dias, a contar da parcela anterior, para comprovar os recolhimentos das demais parcelas, devendo incidir sobre cada valor mensal, atualizado monetariamente, os juros de mora devidos, no caso do débito, na forma prevista na legislação em vigor, alertando a responsável de que a falta de comprovação do recolhimento de qualquer parcela implicará o vencimento antecipado do saldo devedor, nos termos do art. 26, parágrafo único, da Lei 8.443/1992, c/c o art. 217, § 2º, do Regimento Interno; 
	f)	enviar cópia do Acórdão a ser prolatado, bem como do Relatório e do Voto que o fundamentarem à Procuradoria-Geral da República no Rio Grande do Norte, nos termos do § 3º do art. 16 da Lei 8.443/1992 c/c o § 7º do art. 209 do Regimento Interno, para adoção das medidas cabíveis, informando-lhe que o inteiro teor da deliberação pode ser consultado no endereço www.tcu.gov.br/acordaos;
	g)	encaminhar cópia do Acórdão que vier a ser proferido ao FNDE e ao responsável, para ciência, informando que a presente deliberação, acompanhada do Relatório e do Voto que a fundamenta, está disponível para a consulta no endereço www.tcu.gov.br/acordaos, além de esclarecer que, caso requerido, o TCU poderá fornecer sem custos as correspondentes cópias, de forma impressa."
3.	O Ministério Público especializado, em parecer da lavra do Procurador Sérgio Ricardo Costa Caribé, concordou com o encaminhamento sugerido pela Secex/TCE, e, em adição, propôs a citação da empresa contratada irregularmente, conforme excerto transcrito a seguir (peça 46) : 
"158.	Considerando que as regras aplicáveis à prescrição da pretensão punitiva, nos termos do Acórdão 1441/2016-TCU-Plenário, são as mesmas que ora propomos para a análise da prescrição da pretensão de ressarcimento ao erário; considerando que, in casu, as irregularidades que ensejaram a aplicação de sanção são as mesmas que deram causa à condenação em débito, assim como são as mesmas as causas interruptivas e demais variáveis; entendo cabível a análise em conjunto da ocorrência da prescrição para ambas as pretensões.
159.	Portanto, adotando-se como parâmetro o exame perpetrado neste parecer acerca da matéria, não se verifica a incidência da prescrição das pretensões punitiva e de ressarcimento ao erário no âmbito deste processo, tendo em vista que entre a prática das irregularidades que ensejaram o débito (ocorridas em 2010, peça 15, p. 4) e o ato que ordenou a citação (emitido em 28/8/2018, peça 9) , não houve transcurso de tempo superior ao prazo prescricional de dez anos previsto no artigo 205 do Código Civil.
 (...) 
161.	O responsável foi citado em razão do 'pagamento de serviços no contrato de transporte escolar acima do valor de mercado (superfaturamento) , em decorrência de sobrepreço que favoreceu a empresa contratada, J.M. Locação de Veículos e Máquinas Ltda.' (peça 18) .
167.	Quanto a esses pontos, é importante destacar que o ex-prefeito, na condição de gestor dos recursos transferidos, era responsável por zelar por sua regular aplicação, o que caracteriza o nexo de causalidade entre suas condutas e o débito. Por força do que dispõe o art. 70, parágrafo único, da Constituição Federal, compete ao gestor prestar contas da integralidade das verbas federais recebidas, cabendo-lhe o ônus da prova quanto à boa e regular aplicação desses recursos. Tal entendimento está consolidado nesta Corte de Contas, conforme se verifica nos Acórdão 1577/2014-TCU-Segunda Câmara, 6.716/2015-TCU-1ª Câmara, 9.254/2015-TCU-2ª Câmara, 9.820/2015-TCU-2ª Câmara e 659/2016-TCU-2ª Câmara.
168.	Cabia à prefeitura, como contratante dos serviços, fiscalizar sua execução e garantir o fiel cumprimento do contrato, o qual, como já assinalado, não permitia a subcontratação. Assim, embora não lhe possa ser imputada a responsabilidade pela subcontratação em si, não há como afastar sua responsabilidade pela não adoção de medidas diante do descumprimento de cláusulas contratuais, que, segundo o que consta dos autos, resultou em prejuízos aos cofres públicos.
169.	Relativamente à quantificação do dano, compartilho do entendimento da Secex-TCE de que deve ser acolhida a ponderação formulada pelo Sr. José Galeno, o que enseja a redução do débito para R$ 40.450,71, conforme detalhado à peça 43, p. 9, parágrafo 50.
170.	No que se refere à empresa contratada, entendo, que caberia sua responsabilização solidária pelo débito, já que, segundo os relatos da CGU, ela teria se beneficiado do recebimento de valores sem ter prestado qualquer serviço em contrapartida. A Secex-TCE também concluiu nesse sentido. No entanto, deixou de promover sua citação, argumentando que não estaria comprovada sua existência jurídica (peça 7, p. 2-3) :
'14. Verifica-se que o débito imputado ao responsável se refere a superfaturamento decorrente de um sobrepreço que favoreceu a empresa contratada, J.M. Locação de Veículos e Máquinas Ltda., ou seja, houve cobrança acima do valor de mercado pela mesma, com o conhecimento da administração municipal, razão por que também deveria ser citada em solidariedade com o gestor.
15. Ocorre, porém, que pesquisas realizadas junto ao sistema CPF, da Receita Federal bem como em outros sítios eletrônicos na Internet, não conseguiram comprovar a existência jurídica da empresa, registrando-se que o Relatório de Fiscalização da CGU colocou em dúvida a existência real da JM Locação de Veículos e Máquinas Ltda., ao afirmar que 'foi verificado in loco pela fiscalização que de fato a empresa de locação de veículos e máquinas não consta no endereço cadastral e sim uma lavadora de veículos'.' (Peça 1, p. 101) . (destacamos) 
171.	Em que pesem os relatos que colocam em dúvida a existência 'de fato' da empresa, há elementos que comprovam sua existência 'de direito', entre os quais destaco sua inscrição no Cadastro Nacional de Pessoa Jurídica, que estava com situação cadastral ativa em 4/6/2020 (peça 31) . Assim, tendo em vista que os fatos irregulares ocorreram em 2010 - a última parcela foi transferida em 20/12/2010 -, ainda seria possível sua citação, caso Vossa Excelência considere oportuno o retorno dos autos para adoção dessa medida preliminar. Ressalto, todavia, que 'a ausência de citação de outros responsáveis solidários pelo dano ao erário não obsta o andamento regular do processo de tomada de contas especial, tendo em vista que o instituto da solidariedade passiva constitui benefício exclusivo do credor' (Enunciado da Jurisprudência Selecionada - Acórdão 425/2019-TCU-Plenário) .
 (...) 
172.	Diante do exposto, este membro do Ministério Público de Contas manifesta-se de acordo com a proposta de mérito formulada pela Secex-TCE (peças 43-45) ."
		É o Relatório.

José Augusto Delgado (OAB/RN 7.490), Hindenberg Fernandes Dutra (OAB/RN 3.838) e Jeany Gonçalves da Silva Barbosa (OAB/RN 6.335).

Procurador Sérgio Ricardo Costa Caribé.

TOMADA DE CONTAS ESPECIAL. PROGRAMA NACIONAL DE APOIO AO TRANSPORTE ESCOLAR. NÃO COMPROVAÇÃO DA BOA E REGULAR APLICAÇÃO DOS RECURSOS. SUBCONTRATAÇÃO TOTAL DOS SERVIÇOS DE TRANSPORTE DE ALUNOS. SUPERFATURAMENTO DO SERVIÇO PAGO. CITAÇÃO DO EX-PREFEITO. REJEIÇÃO PARCIAL DAS ALEGAÇÕES DE DEFESA. CONTAS IRREGULARES. DÉBITO. MULTA. 1) Julgam-se irregulares as contas e em débito o responsável, com aplicação de multa, em função da não comprovação da boa e regular aplicação de recursos federais recebidos para aplicação no Programa Nacional de Apoio ao Transporte Escolar - PNATE. 2) A subcontratação total do objeto, em que se evidencia a mera colocação de pessoa interposta entre a administração pública contratante e a empresa efetivamente executora (subcontratada), é situação ensejadora de débito.

TOMADA DE CONTAS ESPECIAL (TCE)

Secretaria de Controle Externo de Tomada de Contas Especial - Secex/TCE.

Em exame a Tomada de Contas Especial instaurada pelo Fundo Nacional de Desenvolvimento da Educação - FNDE em desfavor do Sr. José Galeno Diógenes Torquato, Prefeito de São Miguel/RN nas gestões 2005/2008 e 2009/2012, tendo por objeto irregularidades na execução dos recursos do Programa Nacional de Apoio ao Transporte Escolar - PNATE, no exercício de 2010.
2.	O objeto do PNATE é a transferência, em caráter suplementar, aos estados, ao Distrito Federal e aos municípios, de recursos financeiros destinados a custear a oferta de transporte escolar aos alunos da educação básica pública, residentes em área rural, com a finalidade de garantir o acesso à educação, consoante a Resolução/FNDE/CD 14, de 08/04/2009.
3.	Para a consecução daquele objetivo, o FNDE transferiu à municipalidade R$ 223.894,65, entre os meses de março e dezembro de 2010 (peça 1, p. 22) , tendo sido efetivamente pagas despesas no valor de R$ 218.652,49 (peça 1, p. 32) .
4.	O ex-Prefeito encaminhou a prestação de contas dos recursos recebidos ao concedente, em 28/2/2011, por meio do Ofício 26/2011 (peça 1, p. 30-59) . O FNDE analisou-a e, mediante o Parecer nº 309/2016-DIAFI/COPRA-CGCAP/DIFIN/FNDE, sugeriu a sua aprovação (peça 1, p. 63-70) . 
5.	Todavia, no Relatório de Fiscalização n° 035043 da Controladoria-Geral da União - CGU (peça 1, p. 72-160) , mediante o qual foram sintetizadas informações relativas à fiscalização efetuada no Município de São Miguel/RN, no período de 17 a 21/10/2011, para verificar a regularidade da aplicação dos recursos federais recebidos, em atendimento à 35ª Etapa de Programas de Fiscalização a partir de Sorteios Públicos, foram consignadas as seguintes irregularidades relativas ao transporte escolar: 
	5.1. subcontratação integral dos serviços, realizados pela empresa contratada, J.M. Locação de Veículos e Máquinas Ltda.; 
	5.2. transferência, por parte da empresa contratada, do ônus do contrato para os 'quarteirizados', lucrando, sem nenhuma prestação de serviços ou qualquer atuação no contrato originário com a prefeitura, a quantia de R$ 0,24 (vinte e quatro centavos) por quilometro rodado, o que representa 18,50% a mais no valor da efetiva realização dos serviços, perfazendo um valor pago indevidamente, em 2010, no montante de R$ 99.433,80.
6.	Tendo tomado conhecimento do indigitado relatório da CGU, o FNDE notificou o Sr. José Galeno Diógenes Torquato, acerca das irregularidades verificadas na execução dos recursos do PNATE/2010, solicitando a devolução dos valores impugnados, sob pena de instauração de TCE (peça 1, p. 161-165) .
7.	 Uma vez que o ex-alcaide não saneou as irregularidades, tampouco devolveu os recursos repassados, o FNDE instaurou a presente Tomada de Contas Especial e apontou prejuízo de 44% do  quantum gasto com transporte escolar pelo município (R$ 99.433,80) , imputando-o ao ex-prefeito (peça 1, p. 182-187) .
8.	No âmbito deste Tribunal, a Secretaria de Controle Externo de Tomada de Contas Especial - Secex/TCE instruiu os autos (peça 7) e, por delegação de competência deste Relator, efetuou a citação do responsável, Sr. José Galeno Diógenes Torquato, em razão da realização do pagamento de serviços no contrato de transporte escolar acima do valor de mercado, no montante de R$ 99.433,80 (peça 9) . Adicionalmente foi promovida a audiência do ex-Prefeito, em vista da subcontratação dos aludidos serviços de transporte escolar. O responsável apresentou alegações de defesa e razões de justificativa em 5/6/2020 (peças 27-40) .
9.	A unidade especializada, após analisar os argumentos carreados aos autos pelo ex-alcaide, propôs, em uníssono, de forma sintética: i) julgar irregulares as contas do Sr. José Galeno Diógenes Torquato; ii) imputar-lhe débito no valor de R$ 40.450,71; iii) aplicar-lhe a penalidade pecuniária insculpida no art. 57 da Lei 8.443/1992; e iv) enviar cópia do Acórdão que sobrevier ao Ministério Público da União.
10.	De seu turno, o MP/TCU, representado pelo Procurador Sérgio Ricardo Costa Caribé, em extenso parecer, defendeu que a mesma regra de prescrição da pretensão punitiva fixada no Acórdão 1441/2016-TCU-Plenário (relator ministro Benjamin Zymler, redator ministro Walton Alencar Rodrigues) deve ser aplicada à pretensão de ressarcimento ao erário. 
11.	Entretanto, reportou que neste processo não ocorreu a prescrição das pretensões punitivas e de reposição do dano, haja vista a inocorrência do transcurso de dez anos entre o fato gerador do prejuízo em foco e a data em que o despacho ordinatório da citação foi exarado. 
12.	Desse modo, o Parquet anuiu ao encaminhamento apresentado pela Secex/TCE, sugerindo, todavia, a citação da empresa J.M. Locadora de Veículos e Máquinas Ltda., ressaltando, porém, que a não realização da medida saneadora não impede o prosseguimento do processo, dado que a solidariedade passiva é benefício do credor.  
13.	Inicio o exame desta TCE tecendo comentários sobre a opção da unidade técnica de não incluir a firma J.M. Locação de Veículos e Máquinas Ltda. no polo passivo destes autos, em função da ausência de comprovação de sua existência jurídica em pesquisas realizadas junto ao sistema CNPJ da Receita Federal e a outros sistemas, bem como do apontamento da CGU, em seu relatório, de que "foi verificado in loco pela fiscalização que de fato a empresa de locação de veículos e máquinas não consta no endereço cadastral e sim uma lavadora de veículos" (peça 1, p. 101) . 
14.	O MPTCU, por outro lado, afirma que a sua inscrição no CNPJ estava com situação cadastral ativa em 4/6/2020 (peça 31) , de forma que, apesar de concordar que existem dúvidas sobre a existência "de fato" da empresa, visto que ela não tinha empregados registrados e, em seu endereço, funcionava um posto de lavagem de carros (peça 1, p. 90 e 98) , sugere, como dito acima, a citação da referida sociedade empresária.  
15.	Considerando os fortes indícios da inexistência física e jurídica da referida empresa apontados pela SecexTCE e pela CGU, e tendo em vista que, nos termos da jurisprudência do Tribunal abaixo colacionada, a solidariedade passiva é benefício do credor, entendo cabível o prosseguimento do processo sem que a multicitada empresa J.M. Locação de Veículos e Máquinas Ltda. seja incluída no polo passivo desta TCE:
Acórdão 2334/2020-TCU-Primeira Câmara (relator ministro Benjamin Zymler) 
"A ausência de citação de outros responsáveis solidários pelo dano ao erário não obsta o andamento regular do processo de tomada de contas especial, tendo em vista que o instituto da solidariedade passiva constitui benefício exclusivo do credor."
Acórdão 6398/2015-TCU-Segunda Câmara (relator ministro Vital do Rêgo) 
"O TCU não está impedido de atribuir responsabilidade exclusivamente a um dos devedores solidários, que, se assim entender, pode entrar com ação regressiva contra os demais, pois a solidariedade passiva é instituto que visa a favorecer o credor, que pode exigir de um ou de todos os devedores a integralidade da dívida."
Acórdão 3411/2013-TCU-Plenário (relator ministro Aroldo Cedraz) 
"Em decorrência do instituto da solidariedade passiva, a ausência de citação de responsável solidário não obsta o andamento regular do processo."
16. 	Prosseguindo, verifico que tanto a SecexTCE como o Parquet sugerem acolher parcialmente as ponderações trazidas pela defesa do ex-gestor no que tange ao valor do débito, no sentido de reduzi-lo de R$ 99.433,80 para R$ 40.450,71. 
17.	Nesse ponto, assiste razão ao ex-Prefeito, tendo em vista que o cálculo do débito foi feito tomando por base o montante de R$ 537.480,00, total do gasto com transporte escolar pelo município. Entretanto, foram pagos efetivamente R$ 218.652,49 com recursos públicos federais oriundos do PNATE/2010. Dessa forma, o sobrepreço de 18,50% verificado pela CGU deve ser aplicado nesse novo valor, o que equivale a R$ 40.450,71, e não R$ 99.433,80, que, na realidade, correspondia a 18,50% do total despendido com transporte pela municipalidade.
18.	Mister fixar, desde já, o posicionamento deste Tribunal de que a diferença entre o valor que a empresa apresentou no certame licitatório e aquele efetivamente pago à firma subcontratada de forma irregular consubstancia dano ao erário. Precedentes (jurisprudência selecionada) : 
Acórdão 4808/2016-TCU-Segunda Câmara (relator ministro-substituto André Luís de Carvalho) 
"Em caso de subcontratação irregular, especialmente quando feita sobre a integralidade do objeto, em que se verifica que a empresa contratada opera como simples intermediária perante o poder público, constitui débito a diferença entre o valor pago pela Administração e o repassado à subcontratada." 
Acórdão 2089/2014-TCU-Segunda Câmara (relator ministro-substituto André Luís de Carvalho) 
"A subcontratação total do objeto, em que se evidencia a mera colocação de pessoa interposta entre a administração pública contratante e a empresa efetivamente executora (subcontratada) , é situação ensejadora de débito, o qual corresponde à diferença entre os pagamentos recebidos pela empresa contratada e os valores por ela pagos na subcontratação integral. Pelo débito respondem, em regime de solidariedade, a empresa contratada e os gestores que permitiram a subcontratação total."
19.	Aos decisa acima acresço o Acórdão 983/2012-TCU-Plenário, de relatoria do ministro-substituto Augusto Sherman Cavalcanti, do qual transcrevo o seguinte excerto do Voto condutor daquela Decisão: 
"5.3.6. Em que pese já ter discordado dessa forma de cálculo do débito [utilização do preço pago aos subcontratados como parâmetro para o dano], conforme expus na proposta de deliberação condutora do Acórdão 10919/2011-TCU-Segunda Câmara, prolatado nos autos do TC-Processo 005.955/2011-4, um dos primeiros processos desse conjunto de auditorias que levei ao julgamento daquele Colegiado, entendo caber aqui considerações adicionais.
5.3.7. Naquele processo, que tratava de auditoria de mesmo objeto realizado no Município de Aratuba/CE, foi constatada irregularidade semelhante, a qual mereceu da equipe de auditoria proposta de conversão do processo em tomada de contas especial, com imputação de débito calculado da mesma forma como no presente caso. Naquela oportunidade, não acolhi de imediato a forma proposta de cálculo do valor do débito, ponderando que esse valor deveria ser obtido com base nos preços de mercado. De qualquer forma, tendo em vista principalmente a baixa materialidade do débito apontado naquele caso, deixei de acolher a proposta de conversão do processo em TCE.
5.3.8. É forçoso reconhecer, entretanto, que os preços de mercado para o cálculo do débito não poderiam ser diferentes daqueles propostos pela Secex/CE, ou seja, os preços praticados pelos efetivos prestadores dos serviços subcontratados. Obviamente, caso fosse realizada pesquisa junto a fornecedores de transporte escolar com capacidade de prestação de serviços dentro dos padrões aceitáveis, os preços obtidos seriam certamente superiores àqueles precariamente prestados nos casos analisados naquela e nesta auditoria. Não se poderia, portanto, utilizar como referência de preços para cálculo do débito serviços de padrões daqueles efetivamente prestados. Não há também como se abater desse débito eventuais custos de administração decorrentes da subcontratação, tendo em vista que essa subcontratação foi totalmente irregular, conforme já discutido nesta proposta de deliberação."
20.	Em relação aos outros argumentos de defesa, entendo que não merecem prosperar, pelos motivos expostos a seguir.
21.	Preliminarmente, o responsável alega ter ocorrido a prescrição quinquenal, tanto da citação deste Tribunal, que afirma ter sido feita em abril de 2020, como da notificação levada a efeito pelo FNDE, em dezembro 2016, argumentando que, em ambos os casos, foi ultrapassado o prazo máximo de cincos anos entre os fatos que ensejaram as irregularidades e as respectivas comunicações processuais. 
22.	Conforme ressaltado pelo MP/TCU em seu parecer, não se verifica a incidência da prescrição da pretensão punitiva no âmbito deste processo, tendo em vista que, entre a prática das irregularidades que causaram o débito, ocorridas ao longo do ano de 2010 (peça 15, p. 4) e o ato que ordenou a citação, emitido em 28/8/2018 (peça 9) , não houve transcurso de tempo superior ao prazo prescricional de dez anos previsto no artigo 205 do Código Civil (v.g. Acórdão 1441/2016-TCU-Plenário, relator ministro Benjamin Zymler, redator ministro Walton Alencar Rodrigues) .
23.	Quanto à prescrição da pretensão de ressarcimento do débito, cabem os seguintes comentários.
24.	Ao apreciar o Recurso Extraordinário 636.886 (Tema 899 da Repercussão Geral) , o Supremo Tribunal Federal decidiu fixar a tese de que "é prescritível a pretensão de ressarcimento ao erário fundada em decisão do Tribunal de Contas".
25.	Por sua vez, o TCU, em recentes deliberações, tem defendido que o entendimento do Supremo Tribunal Federal no RE 636.886, a respeito da prescritibilidade da pretensão de ressarcimento ao erário com base em decisão de Tribunal de Contas, alcança tão somente a fase de execução do título extrajudicial, não atingindo os processos de controle externo em trâmite no TCU. 
26.	Nesse sentido, reproduzo excerto do Acórdão 2018/2020-TCU-Plenário (relatora ministra Ana Arraes) , no qual faz referência ao Acórdão 5236/2020-TCU-Primeira Câmara, em que o relator, Ministro Benjamin Zymler, bem conduziu o leading case que discutiu o alcance do referido julgado da Corte Suprema:  
"12. No tocante ao ressarcimento aos cofres públicos pelo dano ao erário, tanto os agentes da estatal quanto a contratada deverão responder, porquanto não se exauriu a possibilidade de buscar o ressarcimento dos valores correspondentes aos prejuízos impostos à Eletronuclear.
13. Em suas alegações, os responsáveis arguiram que os presentes autos deveriam ser suspensos, em vista da tramitação do Recurso Extraordinário 636.886 - STF, no qual se discute a prescrição do pedido de ressarcimento ao erário baseado em título de tribunal de contas.
14. Em 17/04/2020, em sessão virtual, o Plenário do Supremo Tribunal Federal decidiu, no âmbito do referido recurso, com repercussão geral, fixar a tese de que 'é prescritível a pretensão de ressarcimento ao erário fundada em decisão do Tribunal de Contas'.
15. Diferentemente do defendido pelos alegantes, não é possível considerar prescritos débitos em apuração no Tribunal como decorrência do posicionamento do Supremo. A tese foi firmada ao se examinar, essencialmente, execução de título resultante das decisões do TCU, e não propriamente o processo de controle externo conduzido pelo Tribunal.
16. De toda forma, ainda que haja interpretação divergente da que ora defendo, é certo que a mencionada decisão do STF traz dúvidas acerca de seu alcance. Por essa razão, opto por adotar o posicionamento desta Casa que tem sido recorrente após a decisão da Suprema Corte, a exemplo do Acórdão 5236/2020-TCU-Primeira Câmara, relatado pelo ministro Benjamin Zymler:
'12. Enfatizo que estou aplicando a jurisprudência atual desta Corte de Contas sobre a matéria, consolidada na Súmula 282, para a prescrição do débito apurado e, no que tange à eventual aplicação de sanções, no incidente de uniformização de jurisprudência apreciado pelo Acórdão 1441/2016-TCU-Plenário, que adotou o prazo geral de prescrição indicado no art. 205 do Código Civil. Não desconheço que recentemente o Supremo Tribunal Federal, no âmbito do RE 636.886/AL, fixou o seguinte enunciado para o Tema 899: 'É prescritível a pretensão de ressarcimento ao erário fundada em decisão de Tribunal de Contas'. Não obstante essa respeitável decisão, ainda pairam diversas dúvidas sobre a matéria, pois é possível a conclusão de que a deliberação não tratou da prescrição do processo de controle externo levado a cabo perante o Tribunal de Contas da União, mas sim da prescrição intercorrente ocorrida durante a fase de execução do acórdão condenatório do Tribunal.
13. A decisão do STF versou sobre recurso extraordinário interposto pela União contra acórdão do Tribunal Regional Federal da 5ª Região que negou provimento a embargos de declaração opostos contra acórdão de sua lavra, assim ementado:
 (...) 
15. Com base nessa possível interpretação, a matéria decidida no aludido feito não teria nenhuma repercussão de ordem prática e jurídica na presente tomada de contas especial, cujo título executivo extrajudicial ainda não se formou. Caso a AGU, na execução de eventual decisão condenatória proferida neste feito, deixe de adotar as medidas pertinentes dentro do prazo de cinco anos, aí sim haverá a aplicação da tese emanada no RE 636.886, com o reconhecimento da prescrição intercorrente da ação de ressarcimento ao erário fundada em decisão de Tribunal de Contas (a ação de execução fiscal) , pela hipotética inação da Fazenda Pública.
16. Ainda que se interprete que a decisão do STF seja também aplicável à tramitação do processo de controle externo no âmbito do TCU, exsurgem outras diversas questões fundamentais para que esta Corte de Contas estabeleça novo tratamento acerca da prescrição do débito e da pretensão punitiva, em particular qual seria o dies a quo (data de ocorrência do fato irregular ou data do seu conhecimento pelo TCU) e as hipóteses de interrupção da prescrição.
17. Diante de todas as dúvidas ainda existentes sobre a decisão do STF no âmbito do RE 636.886, opto por aplicar ao caso em exame a jurisprudência do TCU então existente, que se fundamenta no art. 37, § 5º, da Constituição Federal, no que tange ao ressarcimento do prejuízo, e no art. 205 da Lei 10.406/2002 (Código Civil) , no que se refere à pretensão punitiva.' (grifos acrescentados) 
17. Portanto, entendo que não deve prosperar a alegação de que se operou a prescrição da ação de ressarcimento relativa ao dano ao erário."
27.	Anoto que o entendimento inaugurado pelo ministro Benjamin Zymler, no Acórdão 5236/2020-TCU-Primeira Câmara, também foi adotado em outras deliberações do TCU, como nos seguintes exemplos de Acórdão 1492/2020-TCU-Plenário, relator ministro Aroldo Cedraz; 5.236/2020, 6.084/2020, 6.465/2020, 6.466/2020, e 7.982/2020, relator ministro Benjamin Zymler, todos da Primeira Câmara;  5.681/2020, 6.350/2020, 8.316/2020, 8.929/2020, 8.940/2020, 8.943/2020, 8.944/2020. 8.945/2020, 8.947/2020, 8.948/20202, relator ministro Augusto Nardes; 6.707/2020 e 6.726/2020, ambos de minha relatoria; e 5.690/2020 e 8.021/2020, relator ministro Aroldo Cedraz, estes da Segunda Câmara) .
28.	Assim, na esteira das recentes decisões do TCU, deixo de acolher a tese defendida pela defesa quanto à incidência da prescrição punitiva ou ressarcitória.    
29.	Em relação ao mérito, o responsável alega em síntese que:
	29.1. as contas inicialmente foram aprovadas pelo FNDE e pelo Conselho de Acompanhamento e Controle Social - CACS;
	29.2. a subcontratação não lhe pode ser imputada, visto que, dos elementos constantes do relatório da CGU, não é possível concluir que estes contratos receberam o crivo da prefeitura;
	29.3. ele, enquanto Prefeito, não teria "por atribuição a de fiscal dos contratos administrativos firmados", bem como não teria assinado ou autorizado os contratos, de forma que considera inexistente nexo causal entre qualquer conduta sua e o aduzido dano;
	29.4. "os valores questionados foram por ela recebidos, exclusivamente", referindo-se à empresa contratada J.M. Locadora de Veículos e Máquinas Ltda.;
	29.5. "o expresso atesto de execução dos serviços em todas as NOTAS FISCAIS" foi firmado por um encarregado e pelo próprio Secretário de Educação, afastando "de modo inconteste qualquer espécie de dolo ou má-fé" de sua parte.
30.	Não merece guarida o argumento de que a subcontratação não pode lhe ser imputada, visto que, na sua condição de gestor dos recursos transferidos à época, era o responsável por zelar por sua regular aplicação, caracterizando, per si, o nexo de causalidade entre sua conduta e o débito. A Constituição Federal dispõe em seu art. 70, parágrafo único, que compete ao gestor prestar contas da integralidade das verbas federais recebidas, cabendo-lhe o ônus da prova quanto à boa e regular aplicação desses recursos (v.g. Acórdão 1577/2014-TCU-Segunda Câmara (relator min. subst. André Luís de Carvalho) , 6.716/2015-1ª Câmara (relator min. subst. Augusto Sherman) , 9.254/2015-2ª Câmara (relatora min. Ana Arraes) , 9.820/2015-2ª Câmara (relator min. Raimundo Carreiro) e 659/2016-2ª Câmara, de minha relatoria) .
31.	Extrai-se ainda excerto do Parecer lavrado pelo representante do Ministério Público de Contas sobre o assunto:
"163. Em linhas gerais, a CGU defende que cabia à prefeitura fiscalizar a execução dos serviços e adotar as medidas cabíveis em face do descumprimento da vedação à subcontratação. A irregularidade na execução poderia ensejar até a rescisão contratual, nos termos do art. 78, inciso VI, da Lei 8.666/93, conforme previsto na cláusula sexta do contrato de prestação de serviços (peça 38, p. 11) . Como agravantes, o controle interno menciona que o município não realizou pesquisa de preços de mercado para delimitar adequadamente o valor de referência para a licitação e prorrogou o contrato em 2010 e 2011. Além disso, não exigiu comprovação de qualificação técnica dos licitantes, conforme previsto no art. 27, inciso II, da Lei 8.666/93. Aduz, ainda, o relatório de fiscalização, que a prefeitura tinha conhecimento da execução irregular por terceiros, bem como do preço praticado, já que o próprio município havia contratado as mesmas pessoas físicas para prestar serviços de transporte escolar nos mesmos trechos e pelo valor de R$ 1,30 por quilômetro rodado em março de 2009 (peça 1, p. 93-94 e 101-102) ."
32.	Ademais, constam dos itens 37 e 39 da instrução transcrita no Relatório precedente trechos da própria resposta do então prefeito à CGU, por meio da qual reconheceu a realização da contratação de pessoas físicas por valores acima do mercado.
33.	Outro elemento de defesa que não pode ser acolhido é o de que as contas foram inicialmente aprovadas em Parecer do FNDE e pelo CAC, e, por isso, não poderiam ser reprovadas posteriormente. A aprovação das contas pelo órgão repassador ou por conselho de acompanhamento não vincula a atuação da CGU e do TCU. De acordo com suas atribuições constitucionais, os órgãos responsáveis pelo controle interno e externo não estão obrigados a seguir eventual entendimento do FNDE ou CAC, permitindo concluir de forma diferente, porém, fundamentada. O TCU possui atribuição constitucional para realizar de forma autônoma e independente a fiscalização da aplicação de quaisquer recursos repassados pela União, mediante convênio, ajuste ou outros instrumentos congêneres, a município (art. 71, VI, da CF) . Ademais, o próprio FNDE, em seu Relatório de TCE, imputou a responsabilidade pelo débito ao ex-alcaide. 
34.	Em relação à tentativa de atribuir ao Secretário de Educação a responsabilidade, entendo não ser cabível, visto que a delegação de competência, quando existir, não implica em delegação de responsabilidade, conforme enunciados extraídos da ferramenta Jurisprudência Selecionada:
Acórdão 170/2018-TCU-Plenário (relator min. Benjamin Zymler) 
"A delegação de competência não implica delegação de responsabilidade, competindo ao delegante a fiscalização dos atos de seus subordinados, especialmente em situações nas quais, pela importância do objeto e pela materialidade dos recursos envolvidos, a necessidade de supervisão não pode ser subestimada."
Acórdão 1134/2009-TCU-Plenário (relator min. Raimundo Carreiro) 
"A delegação de competência não afasta a responsabilidade do gestor pela fiscalização dos atos de seus subordinados, impondo-se, portanto, que os escolha bem, sob pena de responder por culpa in eligendo ou por culpa in vigilando."
Acórdão 1786/2014-TCU-Primeira Câmara (relator min. subst. Augusto Sherman) 
"A delegação de competência não afasta a responsabilidade da autoridade que a delegou."
35.	Desse modo, cumpre julgar irregulares as contas do ex-Prefeito, Sr. José Galeno Diógenes Torquato, condenando-o ao recolhimento do débito apurado, no montante de R$ 40.450,71, sem prejuízo de, diante da gravidade dos fatos narrados e da reprovabilidade da conduta do responsável, aplicar-lhe a penalidade pecuniária insculpida no art. 57 da Lei 8.443/1992. 
36.	No respeitante à data de ocorrência do débito, acompanho o esposado pela unidade técnica, no sentido de que, como o sobrepreço identificado é originário da subcontratação total do contrato de transporte escolar da rede de ensino básico municipal, o dano deverá ser calculado a partir da data de pagamento da última despesa impugnada, ou seja, 20/12/2010.
37. 	Oportuno, por fim, nos termos do § 7° do art. 209 do Regimento Interno/TCU, encaminhar cópia do Acórdão que sobrevier à Procuradoria da República no Estado do Rio Grande do Norte, para a adoção das medidas de sua alçada, bem como ao FNDE, para ciência. 
	Ante o exposto, voto por que seja adotado o Acórdão que ora submeto a este Colegiado. 
	
T.C.U., Sala das Sessões, em 2 de março de 2021.
MARCOS BEMQUERER COSTA
Relator